【裁判字號】    97,訴,2629
【裁判日期】    970819
【裁判案由】    撤銷買賣契約
【裁判全文】
臺灣臺北地方法院民事判決              97年度訴字第2629號
原      告  乙○○
訴訟代理人  甲○○○(吳文明).
被      告  丙○○
訴訟代理人  戊○○
            丁○○
上列當事人間請求撤銷買賣契約事件，本院於民國97年8月5日言
詞辯論終結，判決如下：
    主  文
原告之訴駁回。
訴訟費用由原告負擔。
    事實及理由
一、本件原告起訴主張：原告之父阮阿成與被告於民國（下同）
    56年（原告誤載為51年）5月11日，就烏來鄉○○段484地號
    （重測前為烏來段114之1地號），地目為林地，面積為
    3545.3平方公尺之土地（下稱系爭土地），簽訂讓渡契約書
    ，將系爭土地讓與被告。惟依原住民保留地開發管理辦法（
    下稱管理辦法）第15、18條規定，原住民取得原住民保留地
    之地上權、所有權時, 不得轉讓或出租於非原住民，而系爭
    土地為原住民保留地，被告又未具原住民身份，且原告之父
    與被告簽訂讓渡契約時，並非所有權人，又未經政府核准，
    是依民法第71、73條規定，法律行為違反禁止規定或不依法
    定程序者，其行為無效，則系爭土地之讓渡契約實為違法契
    約或得撤銷之契約。而原告之父已因病去世，原告經政府准
    許辦妥系爭土地之地上權繼承登記，並於對系爭土地繼續經
    營滿5年後，於93年12月7日正式取得系爭土地之所有權，爰
    依法請求撤銷系爭買賣契約。並聲明：原告之父阮阿成與被
    告間於56年（原告誤載為96年）5月11日對系爭土地所簽訂
    之讓渡買賣契約，應予撤銷。
二、被告則以：被告與原告之父阮阿成於56年5月11日就系爭土
    地簽訂讓渡買賣契約，並於當日給付買賣價金及書立收據，
    已依當時社會習慣完成買賣行為，自應受法律之保護，且管
    理辦法之適用並無溯及之規定及效力，被告雖無原住民之身
    分，並不影響雙方於管理辦法施行前訂立讓渡買賣契約之效
    力，原告既為阮阿成之繼承人，自不得否認系爭土地讓渡契
    約之效力，而應繼受阮阿成之相關權利及義務，且原告於管
    理辦法施行後，隱瞞系爭土地讓渡之事實，辦理所有權登記
    ，再以法律訴訟侵害被告之權利，顯係違背公序良俗，是原
    告為阮阿成之繼承人，卻不履行其繼承之契約義務，反以違
    背公序良俗之方法訴請撤銷既有之買賣契約，致被告權益有
    受損之虞，請求駁回原告之訴。並聲明：駁回原告之訴。
三、兩造不爭執事項：
  (一)原告之父阮阿成與被告於56年5月11日簽訂讓渡書，就烏來
    鄉○○段484地號（重測前為烏來段114之1地號），地目為
    林地，面積為3545.3平方公尺之土地，以價金新台幣（下同
    ）15,500元進行買賣交易（見97年度店補字第45號第6-9 頁
    ），被告並已交付全數買賣價金與原告之父阮阿成（見本院
    卷第33頁）。
  (二)本件被告未具有原住民身分（見本院卷第30頁），且被告向
    原告之父阮阿成買受之系爭土地為原住民保留地（見本院卷
    第11頁），而系爭土地於93年12月7日登記原告為所有權人
    （見本院卷第12頁）。
四、得心證理由：原告主張系爭土地之讓渡契約，有違管理辦法
    之規定，請求予以撤銷，被告則以上揭情詞置辯。經查：
  (一)按「法律不溯既往」，為一般法律適用之原則，除立法明文
    規定溯及既往外，均不得溯及既往（最高法院85台上3107號
    判決參照），又所謂法律不溯及既往原則，係指法律自其生
    效時起，以後所發生之事項，始有其適用，至其生效前所發
    生之事項，則不適用此法律（最高法院80年度台再字第7號
    判決參照）。買賣契約之成立，非以出賣人對於標的物有所
    有權為要件，設共有人未得他共有人之同意，擅自出賣共有
    物，其買賣契約並非無效（最高法院76台上679號判決）。
  (二)買賣契約為諾成契約，當事人就標的物及其價金互相同意，
    買賣契約即為成立，亦即當原告之父阮阿成與被告就買賣標
    的物即系爭土地、買賣價金15,500元，雙方意思表示合致時
    ，買賣契約即有效成立，雙方為求契約內容明確及避免日後
    發生爭執，得以第三人為見證人，並簽立書面契約, 故卷附
    有見證人簽章之讓渡書（見97年度店補字第45號第7-9頁）
    ，於法即無不合; 又, 被告於簽約當日即將買賣價金全數交
    付與原告之父阮阿成，有原告之父阮阿成書立之收據在卷可
    稽（見本院卷第33頁），原告就此亦無爭執, 堪以認定。足
    見系爭土地買賣契約有效成立, 並無疑義。原告雖稱於其父
    阮阿成與被告簽立買賣讓渡契約時，系爭土地並非其父阮阿
    成所有，且雙方之交易未經政府核准，應屬違法之買賣云云
    ，惟買賣契約之成立不以出賣人對於標的物有所有權為要件
    ，同前最高法院判決參照，系爭土地雖於雙方買賣交易時，
    原告之父阮阿成並非所有權人，亦無妨系爭土地買賣契約之
    有效成立，且訂約當時之法律並無明文規定買賣原住民保留
    地，應有政府之核准為必要，是原告此部分所稱, 於法未合
    ，並無足採。再者，有關實體權利義務本體之發生及其內容
    ，應適用行為時或事實發生時所施行法律之規定，乃不溯及
    既往原則, 而原住民保留地開發管理辦法原名山胞保留地開
    發管理辦法，係於73年3月26日公布施行，現行之管理辦法
    雖為保障原住民之生計，而於第15、18條明定原住民保留地
    之耕作權、地上權、承租權、無償使用權或所有權，移轉之
    承受人僅以原住民為限，惟原告之父阮阿成轉讓系爭土地與
    被告, 係在56年5月11日，業如前述, 管理辦法中又未有可
    溯及既往適用之明文規定，依不溯及既往之原則，雙方系爭
    土地之買賣行為，自屬合法有效，不因法令嗣後對原住民保
    留地買賣有所限制，而使當事人間原已有效之買賣契約之法
    律關係發生變化。是以，原告之父阮阿成與被告間之系爭土
    地讓渡契約，於雙方簽訂系爭契約之56年，管理辦法尚未公
    佈施行適用，系爭契約之內容亦無違反強制禁止規定或公序
    良俗之情事，亦與當時有效之法規並無違背之處，則原告主
    張因被告不具原住民之身分，讓渡系爭土地之行為違反管理
    辦法規定，系爭土地買賣契約無效或得撤銷，於法無據。
五、綜上，原告依原住民保留地開發管理辦法第15、18條、及民
    法第72、73條規定，訴請撤銷其父阮阿成與被告間就系爭土
    地訂定之買賣讓渡契約，為無理由，應予駁回。
六、本件事證已臻明確，兩造其餘攻擊防禦方法及舉證，經本院
    斟酌後，認均不足以影響本判決之結果，自無逐一詳予論駁
    之必要，併此敘明。
七、結論：本件原告之訴為無理由，依民事訴訟法第78條，判決
    如主文。
中    華    民    國    97    年    8    月     19    日
                  民事第五庭    法  官  周祖民
以上正本係照原本作成
如對本判決上訴，須於判決送達後20日內向本院提出上訴狀
中    華    民    國    97    年    8    月     19    日
                                書記官  王文心


司法院資訊處製作；財團法人民間司法改革基金會備份。
